【裁判字號】    99,上易,101
【裁判日期】    990421
【裁判案由】    給付收取租金
【裁判全文】
臺灣高等法院民事判決                 99年度上易字第101號
上  訴  人  丁○○
訴訟代理人  甲○○○
被上訴人    丙○○（原名張志傳）
                        樓
            乙○○
前列2 人共同
訴訟代理人  周德壎律師
上列當事人間給付收取租金事件，上訴人對於中華民國98年12月
18日台灣台北地方法院96年度訴字第5383號第一審判決提起上訴
，經本院99年4月7日言詞辯論終結，判決如下：
    主    文
上訴駁回。
第二審訴訟費用由上訴人負擔。
    事實及理由
一、上訴人主張：
  (一)坐落臺北市○○○路○段6號1樓及2樓房屋（下稱系爭房屋）
    為兩造及其他共有人所共有，上訴人對系爭房屋應有部分為
    5分之1。被上訴人於民國92年2月間受上訴人以外之其他共
    有人委任，處理自92年4月16日以後之房屋租賃、租賃期限
    與租金決定有關代簽契約與收取租金及金融機構借（存）款
    、清償借款之權限，並將代取之租金存入銀行帳戶，每年年
    底應報告收支明細及分配方案。被上訴人嗣將系爭房屋出租
    予訴外人吉野家股份有限公司（下稱吉野家）使用，每月收
    取租金新台幣（下同）稅前35萬元，即稅後315,000元；而
    上訴人以外之其他共有人，每月則自被上訴人之租金管理帳
    戶中，獲分配5萬元不等之金額。上訴人雖未委任被上訴人
    出租系爭房屋予吉野家，惟已於嗣後承認被上訴人出租系爭
    房屋之行為，自應按應有部分5分之1獲分配，亦即每月應獲
    分配房屋租金63,000元，即便與其他共有人同，每月至少應
    獲分配5萬元。詎被上訴人自92年2月受任時起，竟在未有法
    院執行名義、未向法院聲請強制執行之情況下，逕自剋扣上
    訴人按月應獲分配之房屋租金，且未依全體共有人於79年 9
    月30日簽訂之遺產分配及管理協議書（下稱系爭協議書）第
    5項第6款約定：「公款收入金額，除支付第1項之債務費用
    外，任何人（含管理人）均不得藉故向管理人借（動）用之
    ，否則由管理人自行負責。」擅自借款予他人，並任意將與
    處理委任事務（即管理租金）無關之油費、停車費、影印費
    、郵資、開會研商對策、會後餐敘（上訴人從未參加）‧‧
    ‧等如原判決附表二所示各筆之不當支出，列為公款支出，
    上訴人無法同意。爰依不當得利、無因管理、委任之法律關
    係，請求被上訴人給付上訴人3,096,412元【計算式：（吉
    野家租金收入1,827萬元＋吉野家租金利息7,547元＋提前償
    還銀行貸款之差額29,177元）－（稅捐支出573,273元＋銀
    行貸款支出829,334元＋支付國有財產局1,029,256元＋看顧
    墓園、整修、祭品219,690元＋其他合理、必要支出40,560
    元＋支付張碧雲租金132,548元）＝15,482,063元，上訴人
    求償5分之1即3,096,412元】。
  (二)經第一審判決後，上訴人不服，再向被上訴人請求之金額為
    ：原判決將租金收入18,277,547元誤載為18,270,000元，短
    少7,547元；張碧雲代償安泰商業銀行（下稱安泰銀行）所
    為之給付608,645元；支付張壽木租金320,000元；合計
    936,192元。依繼承人5人計算，被上訴人2人應各再給付上
    訴人93,619元合計187,238元。
  (三)上訴人在原審聲明：被上訴人應各給付上訴人155 萬元及自
    96年7月25日起至清償日止按年息百分之5計算之利息。經原
    審判命丙○○給付1,372,035元、乙○○給付1,134,021元本
    息，駁回上訴人其餘之請求，上訴人對敗訴中之一部分上訴
    ，未聲明不服部分已告確定。其上訴聲明為：
    1.原判決關於駁回上訴人後開之訴部分廢棄。
    2.上開廢棄部分，被上訴人2人應各再給付上訴人93,619元
      合計187,238元，及均自96年7月25日起至清償日止按年息
      5%計算之利息。
二、被上訴人則以：
  (一)系爭房屋係兩造及其他共有人繼承先母張蘇鴛鴦之遺產，因
    上訴人多年管理不當（自79年4月16日起，與吉野家簽訂契
    約、收取租金，卻未將代領之租金扣除正當支出外之剩餘，
    給付其他共有人，並胡亂支出公款、拒不報帳），被上訴人
    於92年2月間受上訴人以外之其他共有人委任，管理自92年4
    月15日以後之系爭房屋租賃、租賃期限與租金決定有關代簽
    契約與收取租金事宜，並將租金收入餘額按六房平均分配（
    即加入張壽木一份；至張碧雲死亡後，則以五等分分配）。
    本院97年度上易字第31號民事確定判決，命上訴人給付張志
    傳（即丙○○）49,015元、給付乙○○258,352元，及均自
    93年10月28日起至清償日止，按年息5％計算之法定遲延利
    息，被上訴人主張以之與上訴人請求之金額互為抵銷（利息
    計至98年10月27日止，丙○○抵銷金額為61,273元、乙○○
    為322,940元）。
  (二)租金總數為18,270,000元，包含利息在內才為18,277,547元
    ，上訴人既已請求遲延利息，租金利息不得再列入收入總額
    計算。原判決係將租金收入減去上訴人同意之支出，經扣除
    管理事務之正當支出外，再平均計算各房每月可分配之租金
    數額，原判決之計算並無錯誤。張碧雲罹癌自知不久人世，
    將其名下之系爭房屋持分贈與二房，系爭房屋原積欠銀行貸
    款4,637,453元必須分期自租金收入中償還，張碧雲同意以
    其自有之470萬元代為清償，惟要求92年8月份之貸款
    198,652元由系爭房屋共有人負擔，且每月須自租金收入中
    給付6萬元作為其生活費用。被上訴人乃將該198,652元貸款
    及還款剩餘額62,548元（00000000000000000＝261200）合
    計261,200元一併給付張碧雲。張碧雲93年4月5日死亡後，
    兄弟們（即系爭房屋共有人）同意給付乙○○6萬元以支應
    張碧雲零碎事情之費用等語，資為抗辯。
  (三)答辯聲明：上訴駁回。
三、兩造不爭之事實：
    系爭房屋為兩造及其他共有人所共有，上訴人對系爭房屋應
    有部分為5分之1。被上訴人於92 年2月間受上訴人以外之其
    他共有人委任，處理自92年4 月15日以後之房屋租賃、租賃
    期限與租金決定有關代簽契約與收取租金及金融機構借（存
    ）款、清償借款之權限，並將代取之租金存入丙○○與乙○
    ○開立之帳戶之中，支出須兩人簽名。被上訴人係將系爭房
    屋出租予吉野家使用，每月收取租金稅前35萬元，即稅後
    315,000元。上訴人雖未委任被上訴人出租系爭房屋予吉野
    家，惟已於嗣後承認被上訴人出租系爭房屋之行為，有土地
    及建物登記第二類謄本、委託書、房屋租賃契約書在卷可稽
    （見原審調解卷第6-11頁、原審卷第243頁、外放於卷外之
    答辯(五)狀），堪信為真。
四、兩造爭執點之論述：
    經原審判決之後，上訴人主張原判決將租金收入18,277,547
    元誤載為18,270,000元，短少7,547元；張碧雲代償安泰銀
    行所為之給付608,645元；支付張壽木租金320,000元；合計
    936,192元，依繼承人5人計算，被上訴人2人應各再給付上
    訴人93,619元合計187,238元。爰就上訴人主張之項目，逐
    項審酌如下：
  (一)關於吉野家之租金收入：
    上訴人主張每月租金稅前35萬元，稅後315,000 元，合計應
    為18,270,000元，7,547元係存放銀行孳生之利息，為兩造
    所不爭執。按，給付無確定期限者，債務人於債權人得請求
    給付時，經其催告而未為給付，自受催告時起，負遲延責任
    ；利息不得滾入原本再生利息；民法第229條第2項、第207
    第1項分別定有明文。系爭協議書（原審卷第144至152頁）
    並未約定管理人（原為上訴人）應於何時分配房屋租金；而
    上訴人原本未委任被上訴人，嗣後始承認被上訴人出租系爭
    房屋之行為，上訴人復未舉證證明與被上訴人約定租金之分
    配時間；則上訴人請求之系爭租金分配款，自屬給付無確定
    期限者。上訴人起訴已請求被上訴人給付自起訴狀繕本送達
    翌日起算之利息，依前述法條規定，原判決將租金收入扣除
    必要支出後計算上訴人得請求分配之租金數額，未將利息
    7,547元列入分配，洵無違誤。上訴人主張利息7,547元亦應
    列入分配，於法自有未合，不應准許。
  (二)關於給付張碧雲之金額：
    1.上訴人主張不同意將198,645元列入支出項目，且否認被
      上訴人按月給付張碧雲6萬元生活費。查，被上訴人乙○
      ○於原法院陳稱「原本要付銀行4,637,452元，但張碧雲
      給被告470萬元，張碧雲說被告當月要付的貸款261,200元
      付給她好了，才給這些錢並記帳」等語，上訴人則稱「同
      意支付張碧雲261,200元」（原審卷第195頁）。上訴人上
      訴後主張乙○○到安泰銀行清償4,637,452元（本金
      4,626,425元加8月份貸款11,027元），4,637,452元已經
      包含8月份之貸款11,027 元云云。被上訴人則抗辯11,027
      元僅係利息，198,645元係該期應攤還之本金。查，依被
      上訴人提出之存摺所示，92年6月30日及92年7月28日各有
      198,645元之支出（原審卷第98 頁），足證被上訴人抗辯
      198,645元係每月應攤還之貸款本金，11,027元僅係利息
      ，洵堪採信。故被上訴人抗辯將該198,652元貸款及還款
      剩餘額62,548元（00000000000000000＝261200）合計
      261,200元一併給付張碧雲，應屬可採。
    2.上訴人另主張被上訴人未按月給付張碧雲生活費6 萬元。
      被上訴人抗辯係經除上訴人以外之所有家族會議成員決議
      按月給付張碧雲6萬元。查，依存摺所示，被上訴人於92
      年9月22日、10月24日、11月21日、12月17日、12月31日
      、93年2月18日、3月22日記載按月給付張碧雲6萬元（原
      審卷第99至100頁）。被上訴人就給付張碧雲6萬元，雖未
      能提出張碧雲出具之收據，惟被上訴人抗辯張碧雲提供己
      有之470 萬元供清償系爭房屋貸款時，並未要求系爭房屋
      共有人出具收據，彼此係基於信賴關係而為。衡以情理，
      張碧雲既已將自己之定期存款470萬元提供清償系爭房屋
      貸款，系爭房屋之共有人決議在張碧雲生病期間按月給付
      6萬元補助其生活費用（外勞薪資25,000元、外勞及張碧
      雲之生活及水電費25,000元，張碧雲之零用錢10,000 元
      ）應屬可採。被上訴人另抗辯張碧雲93年4月5日死亡後，
      兄弟們（即系爭房屋共有人）同意給付乙○○6萬元以支
      應張碧雲零碎事情之費用。查，被上訴人乙○○93年4 月
      18日製作之支出證明單，確有6 萬元之支出（外放證物編
      號第58-3），乙○○既受委任處理系爭房屋之租金收取事
      宜，在張碧雲去世之際，開銷繁瑣，系爭房屋共有人同意
      給付管理人乙○○6萬元以支應張碧雲零碎事情之費用，
      應符常情。上訴人空言否認，不同意列入支出項目，洵無
      可採。
  (三)上訴人主張張壽木不能分配租金收入部分：
    系爭協議書第1條第1項雖約定系爭房屋由張福祿、被上訴人
    乙○○、上訴人、張福村、張碧雲等5人各5分之1繼承，惟
    系爭協議書第3條第1項、第5條第4項、第6條另有約定張壽
    木與前述5人合計6人，每人各分配使用七信貸款250萬元，
    並由租金收入補助張福祿、張福村及張壽木3人各50萬元，
    且日後房屋改建或出售時，張壽木享有6分之1之權利與義務
    等內容；且上訴人亦不否認其受委任期間，過年過節均以6
    人（張福祿死亡後由子被上訴人張志傳、張志成、張志良、
    張英本4人繼承，共有張福祿之房屋收益權利）分配租金或
    紅包，並於81年6月25日起，將79年以來之租賃退稅額，比
    照前述5人依比例（即由共有現金支付3萬元）退予張壽木等
    情（原審卷第243頁反面），可見張壽木就系爭房屋收益確
    享有6分之1權利。因此，系爭房屋收益應以六等分分配。上
    訴人主張依系爭協議書記載，「他日本不動產改建或出售時
    ，其享有六分之一之權利與義務」，迄今民國99年系爭房屋
    並未改建或出售，張壽木不能分配租金云云。查，依本院97
    年度上易字第31號確定判決（下稱前確定判決）之認定，張
    壽木就系爭房屋之收益享有6分之1權利（原審卷第307頁）
    ，上訴人係該事件之第一審被告，被上訴人起訴主張系爭房
    屋之租金收益應分配為六等分（原審卷第301頁），上訴人
    於答辯時並不否認（原審卷第302頁），上訴人於該事件判
    決確定後復為爭執，洵無可採。
  (四)綜上，原判決以被上訴人受其他共有人委任，自92年4月15
    日起管理系爭房屋租金收取事宜，計算至97年1月24日止，
    共計收取1,827萬元【計算式：每月房租稅後315,000元（
    張碧雲死亡前收取12個月＋張碧雲死亡後收取46個月）＝
    1,827萬元】，並支出必要費用3,482,444元，依此換算
    本件每月平均收益為254,958元【計算式：（1,827萬元－
    3m482,444元）58個月＝254,958元】，而張碧雲死亡前後
    ，上訴人應受領之比例各為6分之1、5分之1，依此計算上訴
    人可請求之金額為2,855,528元【計算式：（254,958元12
    個月1 /6）＋（254,958元46個月1/5）＝2,855,528
    元】，亦即被上訴人應各給付上訴人1,427,764元。經被上
    訴人以本院前確定判決所命之給付行使抵銷權後，被上訴人
    丙○○尚應給付上訴人1,372,035元，被上訴人乙○○尚應
    給付上訴人1,134,021元
五、綜上所述，上訴人之主張並不可採，被上訴人所辯，尚堪採
    信。從而，上訴人本於委任之法律關係，請求被上訴人各再
    給付93,619元本息，為無理由，不應准許。是則原審就
    187,238元（93,619×2＝187,238）本息部分駁回上訴人之
    訴及假執行之聲請，於法並無違誤。上訴意旨指摘原判決該
    部分不當，求予廢棄改判，為無理由，應予駁回。
六、本件事證已臻明確，兩造其餘攻擊防禦方法，經審酌後，或
    與本件無涉，或與判決結果不生影響，毋庸一一論列。
七、據上論結，本件上訴為無理由，依民事訴訟法第449條第1項
    、第78條，判決如主文。
中    華    民    國    99    年    4     月    21    日
                    民事第二庭
                        審判長法  官  吳謙仁
                              法  官  李瓊蔭
                              法  官  蘇瑞華
正本係照原本作成。
不得上訴。
中    華    民    國    99    年    4     月    22    日
                              書記官  賴以真

司法院資訊處製作；財團法人民間司法改革基金會備份。
